臺灣高等法院刑事判決　　　　　　九十一年度上易字第二二一四號
　　上　訴　人
　　即　被　告　甲○○
　　選任辯護人　郭方桂
右上訴人因違反醫師法案件，不服臺灣士林地方法院九十年度易字第三八號，中華
民國九十一年六月十九日第一審判決（起訴案號：臺灣士林地方法院檢察署九十年度
偵字第二六三一號），提起上訴，本院判決如左：
    主  文
上訴駁回。
  事  實
一、甲○○僅為護士，並未取得合法醫師資格，不得執行醫療業務，竟於民國九十年
    二月十四日下午二時三十分許，在台北市○○區○段二八五巷六十五弄二號一樓
    其所開設之仁繼藥房內，為病患吳培元從事注射針劑之醫療行為，擅自執行醫療
    業務。為台北市政府衛生局內湖區、南港區及松山區衛生所衛生稽查員當場查獲
    。
二、案經臺北市政府衛生局移請臺灣士林地方法院檢察署檢察官偵查起訴。
    理  由
一、訊據上訴人即被告甲○○，坦承其僅為護士，未具醫師資格，然矢口否認有違反
    醫師法之犯行，辯稱：該日吳培元至仁繼藥房購買痔瘡之塞劑，並在藥房後方使
    用，伊並未為吳培元注射針劑。至藥房內有些使用過之注射藥劑，乃係許金印醫
    師見其母李金連精神不佳，囑伊為李金連注射葡萄糖加維他命之營養劑，伊係依
    醫師囑付為之，並無不法云云。
二、然查：
（一）右揭犯罪事實，業據被告於台北市政府衛生局人員查獲訊問時，坦承不諱，明
      確供稱：是一些很熟之朋友到我這來，要求我幫他們注射的等語（見偵查卷第
      三頁）。
（二）現場證人即台北市政府衛生局南港區衛生所稽查員胡月娟於偵查及原審法院證
      稱：當天稽查時，看到一男子正在穿褲子，我問他是否打針，並未發言，即丟
      了一棉球在櫃台旁垃圾桶內等語。另一現場證人台北市政府衛生局南港衛生所
      稽查員李惠玉於原審結稱：查察當天被分配照相工作，進去時藥局外面的門市
      部並無人，被告聽到聲音後，從裡面（房間）探頭出來，待我們表明身分，被
      告又快速進入，當時我們就全部跟著進去那個小房間，我進去時確實看到一男
      子在揉屁股，該男子係揉右方屁股上方偏外側，不是揉中間；被告在那名男子
      耳邊不知說了什麼，我快速的照了相，那名男子拉上褲子轉身就走；之後我們
      同事就負責搜證，當時我們有看到安培、研砵及大量的點滴之類的東西。現場
      證人即台北市政府衛生局松山衛生所稽查員張玲瑜於原審法院證稱：當天共五
      人去查察，我走在最後面，我負責將查獲的藥品名稱造冊，（藥房）內部是以
      一個約二公尺的櫃子隔間，前方是販賣藥品的門市，進去時門市無人，我們發
      出聲音，被告探頭出來看，隨即進去；我們趕快進去，進去時看到一名男子在
      揉屁股，我看到他是以環狀的方式揉他屁股的右上方靠外側的部分等語。本件
      並有台北市政府衛生局醫院診所違規案件暨查緝密醫現場記錄表、台北市政府
      衛生局內湖區衛生所檢查藥品工作日記表及現場採證照片等在卷可稽。被告所
      供述為他人注射針劑等，與現場查緝人員所見情形，均相符合。
（三）至證人吳培元雖附合被告稱：衛生局人員到場時，其在仁繼藥房內之後方塞用
      治療痔瘡之塞劑，當時被告在外之門市部，未與之在同一小房間內，被告並未
      為其注射針劑云云。惟依被告所提出之仁繼藥房平面圖所示，由仁繼藥房大門
      進入，為該藥房之門市部，門市部後方以高約一百七十餘公分之展示櫃隔一小
      房間，由仁繼藥房大門進入該藥房，僅能看見門市部，無法看見門市部後方之
      小房間等情，為被告所不爭執。是則，進入仁繼藥房，既僅能先見門市部，若
      當時被告人不在後面小房間，而在門市部內，小房間有病患用痔瘡塞劑，衛生
      稽查人員應先在門市部遇到被告，並在門市部即遭被告阻擋，殊無一齊擁至門
      市部後方之小房間看到病患脫去褲子情形。本院認為應以上開證人等證稱：進
      入藥局時，門市部無人，被告聽到聲音後，從裡面（房間）探頭出來，發覺情
      形不對，立即避回小房間，以圖善後，稽查人員遂迅速跟進，因而發現被告與
      吳培元均在小房間內部等情與事實相符。被告及吳培元所稱：衛生稽查人員進
      入時，吳培元在小房間內，被告在門市部云云，與事實及常情有違。又依現場
      照片及證人李惠玉、張玲瑜及胡月娟之證詞，吳培元係臀部外露，未著褲子；
      而被告及吳培元所稱痔瘡塞劑，係直接塞入肛門，方法簡單，無庸他人協助等
      情，為吳培元及被告陳稱在卷。該痔瘡塞劑之使用方法既甚簡單，無須他人協
      助，而臀部、肛門又為隱私之處，非有必要一般人絕不會外露予他人，尤以吳
      培元與被告性別不同，復非至親密友，如吳培元需用塞劑時，被告殊無在場觀
      看或幫助塞入之理。且塞劑乃塞在肛門處，吳培元實無以環狀方式揉臀部右上
      方靠外側部分之必要。再參以衛生稽查人員進入仁繼藥房時，被告與吳培元在
      該小房間內之情，則被告為吳培元注射針劑，已極明確。
（四）被告另辯稱：衛生稽查人員所查獲使用過之注射針劑等，係其依許金印醫師醫
      囑咐，為其母陳李金連注射葡萄糖加維他命之營養劑云云，並提出許金印之子
      許志揚之書面、醫師開業執照影本為證，而證人陳李金連亦附合其辯詞。然查
      許金印之子許志揚之書面，為傳聞訴訟外之詞，不足採為證據。再被告稱為其
      母注射葡萄糖及維他命，旨在增加體力云云，然證人陳李金連則稱：因閃到腰
      ，腰酸背痛、高血壓及營養不良而注射云云，兩人所言並不相符。原審法院將
      衛生稽查人員所攝照片上之注射劑藥品及被告提出其為其母注射之藥品，函詢
      行政院衛生署及行政院衛生署藥物食品檢驗局，據覆其中 SULPPYTON注射劑，
      適應症狀為膽管及輸尿管之疝痛痙攣性疼痛、SHINKONIN 注射劑，為止痛抗發
      炎劑、JETEPAR 為肝病治療劑等情，有行政院衛生署九十年四月二十日函及同
      署藥物食品檢驗局九十年十一月十四日函在卷可稽，上開注射劑並非葡萄糖及
      維他命之營養劑，被告所稱為其母注射維他命加葡萄糖，顯屬虛偽。
（五）被告辯護人質疑：打針要用棉球擦揉注射部位，衛生稽查人員聲稱有看到吳培
      元以棉球揉屁股，並將棉球丟入垃圾桶內，何以無該棉球扣案云云。惟證人胡
      月娟證稱：見該男子丟了一棉球在櫃台旁垃圾桶內，但未馬上查看垃圾桶，而
      係待查察完安培等藥品後再返回去找垃圾桶，已找不到棉球。因胡月娟非於吳
      培元丟棄棉球後第一時間即找垃圾桶，且衛生稽查人員蒐證時，被告在旁一直
      將東西收進櫃子裏，當時仁繼藥房內除被告外，另有被告找來其夫、母及議員
      助理等多人在場，並未注意在場之旁人在做何事等情，為證人胡月娟、張玲瑜
      及李惠玉證述在卷，是垃圾桶內之棉球可能遭人藏匿，不能以未有棉球扣案，
      即全盤推翻證人李惠玉、張玲瑜、胡月娟等人所述之事實。至被告所舉證人王
      偉麗證稱：一些鄰居會到被告之藥房做珠珠手工，使用針筒弄膠水，亦會用棉
      花擦手云云，縱屬實在，因非當日之事，亦不足為被告有利之認定。
（六）被告又辯稱：當時逢父喪，身體、精神狀況不佳，未詳閱筆錄即予簽名，筆錄
      內容與所言不符云云。惟證人即訊問被告制作談話紀錄之胡月娟，於原審法院
      證稱：筆錄中所載內容，均為被告所說等語。再細核該訪談筆錄內容，被告明
      確地告知仁繼藥房之藥商許可執照號碼、所聘藥劑生姓名，各種藥品來源、顆
      數、用途等，所回答內容清楚明確，且筆錄中許多更改處，被告亦均有捺印。
      證人李惠玉及張玲瑜又證稱：其等查察時，被告一直找人來干擾，被告之先生
      、母親及某議員助理陸續到場，並有很多鄰居在門口觀望等語。從被告於衛生
      稽查人員查察時，找外人前來協助觀之，顯見當時被告精神狀況應無異常。再
      仁繼藥房外，屬公共場所，當時又有諸多旁人圍觀，被告在眾多其家人、鄰居
      、議員助理協助保護及監視之情形下，衛生稽查人員絕無可能偽造文書，作不
      實內容之筆錄，被告亦絕無可能胡亂簽名。被告所辯：該筆錄非出於自由意思
      不實在，亦與事實及情理不符。被告另聲請傳訊證人吳培元請求訊問是否有疾
      病，有無必要打針云云。然吳培元已於原審到庭作證迴護被告，為不實之證詞
      ，已如前述，本件事證又已明確，自無重複傳訊之必要。被告另於言詞辯論終
      結後，具狀聲請傳訊雷湘安皮膚科醫師，並調取吳培元在該院病歷，查明吳培
      元是否有疾病須肌肉注射云云。惟人之身體必然會生病，且不限於皮膚疾病，
      而一人至不同醫院、不同科別看病，為正常之情形，又注射針劑，不限於醫病
      用，被告亦自承，曾為人注射營養針劑，則吳培元是否至皮膚科看診、有何疾
      病，與本件被告犯罪事實無關，亦無再開辯論調查之必要，附此予以說明。
（七）綜上所述，被告所辯，為事後翻異卸責之詞，不足採信。其罪證明確，犯行洵
      堪認定，應予依法論科。
三、查被告行為後，醫師法第二十八條業於九十一年一月十六日修正公布，同月十八
    日生效。修正前醫師法第二十八條第一項前段規定未取得合法醫師資格，擅自執
    行醫療業務者，處一年以上三年以下有期徒刑，得併科新台幣三萬元以上十五萬
    元以下罰金。修正後刑度修訂為處六月以上五年以下有期徒刑，得併科新台幣三
    十萬元以上一百五十萬元以下罰金。經比較新舊法之結果，以修正前之醫師法對
    於被告有利，依刑法第二條第一項但書規定，自應適用修正前之醫師法。
    核被告所為，係犯修正前行為時之醫師法第二十八條第一項前段之無醫師資格擅
    自執行醫療業務罪。
四、原審基此認定，援引修正前醫師法第二十八條第一項（前段）、刑法第十一條前
    段、第二條第一項但書等規定，審酌被告之素行、犯罪之目的、手段、尚無證據
    證明造成病患身體上之實質損害、犯罪後之態度等一切情狀，量處有期徒刑一年
    二月，以示懲儆。經核其認事用法，均無不合。被告上訴意旨，仍執前詞，否認
    犯罪，核無理由，應予駁回。
五、據上論斷，應依刑事訴訟法第三百六十八條，判決如主文。
本案經檢察官柯麗鈴到庭執行職務。
中      華      民      國      九十一      年    九     月     三十    日
                            臺灣高等法院刑事第五庭
                                審判長法  官  曾  德  水
                                      法  官  楊  貴  雄
                                      法  官  趙  功  恆
右正本證明與原本無異。
不得上訴。
                                      書記官  孫  佩  琳
中      華      民      國      九十一      年    九     月     三十    日
附錄本案論罪科刑法條全文：
修正前行為時醫師法第二十八條第一項前段
未取得合法醫師資格，擅自執行醫療業務者，處一年以上三年以下有期徒刑，得併科
新台幣三萬元以上十五萬元以下罰金，其所使用之藥械沒收之。
